【裁判字號】    88,上易,1974
【裁判日期】    890607
【裁判案由】    侵占
【裁判全文】
臺灣高等法院高雄分院刑事判決          八十八年度上易字第一九七四號
    上訴人  台灣屏東地方法院檢察署檢察官
    上訴人
    即被告  乙○○
右上訴人因被告侵占等案件，不服臺灣屏東地方法院八十八年度訴字第二五一號中華
民國八十八年九月十日第一審判決（起訴案號：臺灣屏東地方法院檢察署八十八年度
偵字第一四二號），提起上訴，本院判決如左：
      主      文
上訴駁回。
      事實及理由
一、本案經本院審理結果，認原審判決之認事用法及量刑均無不當，應予維持，並引
    用原審判決書所記載之事實、證據及理由。
二、檢察官上訴意旨以被告乙○○冒用甲○○名義刷卡消費，於簽單上偽造甲○○署
    押時，必刻意摸仿持卡人之簽名，以免被他人識破，不能以簽帳單之署押，不能
    證明被告所為，而認非被告冒簽甲○○之署押於簽帳單上刷卡消費，且被告如未
    親自刷卡消費而持交他人使用，被告與該他人亦有犯意聯意及行為分擔，為共犯
    之一，原判決就被冒名持卡消費部分，諭知無罪不當等情。上訴人即被告乙○○
    上訴意旨則否認有侵占甲○○裝有信用卡之郵件，辯稱：該裝有信用卡之掛號郵
    件，並非伊蓋章簽收，伊所簽收之郵件，是蓋「萬代首府收訖章」，不是蓋「萬
    代首府管理委員會」戳章，該管理委員會戳章，無專人保管，放在管理室抽屜，
    如郵差送掛號郵件，管理員不在時，住戶會拿管理委員會戳章給郵差蓋用，代為
    收取，將代收郵件放置桌上，待管理員回來處理，當日下午，伊曾離開管理室，
    到地下室查看污水處理槽，當日有一位小孩到地下室說有郵件，伊即返回管理室
    ，看見桌上有平信及二件普通掛號信，事後聽說是一位九樓住戶蓋印代收的，伊
    並無侵占云云。
三、惟查：
  (一)被告侵占甲○○之信用卡掛號郵件，其目的雖應為冒名刷卡詐取財物，但附卷之
    偽造「甲○○」署押簽帳單，經鑑定結果不能證明係被告之筆跡，即不能認定係
    被告冒名刷卡消費，而刻意模仿持卡人之簽名。該偽造之「甲○○」簽帳單，究
    係何人所為，既無證據可資認定，自亦不能推定必係被告將該信用卡持交他人，
    而與該他人有犯意聯絡及行為分擔，原判決就此已述理由綦詳。此外又查無其
    他積極證據可資審酌，自不能推定被告必有冒名刷卡消費之犯行。
 (二)被告於八十七年三月三日下午三時四十分許，到萬代首府大樓之地下，處理污水
    處理槽之開關，當日郵差只送一次信件，時間約在下午二時卅分許等情，為被告
    於警訊時供明。證人即萬代首府大樓另一次管理員李金龍於檢察官偵查中，亦證
    稱平常掛號信，送達時間是每日下午二時至三時，這段時間管理員都不會離開管
    理室等語。是被告所供當日郵差送掛號郵件時，伊到地下室處理污水處理槽，未
    收到甲○○之掛號郵件，已難採信。李金龍又證稱「只有一樓商店在收取自己的
    掛號信外，樓上的住戶都要經由管理室收取蓋章，因為住戶沒有管理委員會的章
    ，所以無法代收，大樓管理委員會的印章，是放在管理室抽屜，管理室一般外人
    不能進入」等語（偵查卷第十七、十八頁）。另證人即送達甲○○掛號郵件之郵
    差孫明和於偵審中均證稱「伊所送達之掛號郵件，均由管理員蓋章代收，因印章
    是鎖起來的，沒有碰過不是管理員代收的，如管理員不在，下次再投遞」等語（
    偵查卷第四五、四六頁、本院八十九年一月十日筆錄）。就上開證言觀之，甲○
    ○之掛號郵件，係被告所蓋章代收無疑。被告指稱該郵件係九樓住戶某太太代收
    ，而又未能供出其姓名住址以供查證，自無足採。至被告平日代收郵件所用之戳
    章，是否「萬代首府收訖章」，姑不具論，惟被告係當日下午輪值之管理員，自
    可以輕易取得放置管理室抽屜之「萬代首府管理委員會」戳章蓋用。
  (三)綜上所，檢察官及被告上訴意旨指摘原判決不當，均非有理由，應一併駁回。
四、據上論斷，應依刑事訴訟法第三百六十八條、第三百七十三條，判決如主文。
本案經檢察官張其主到庭執行職務。
中    華    民    國     八十九     年       六       月     七   日
                              臺灣高等法院高雄分院刑事第五庭
                                  審判長法官  吳水木
                                        法官  陳朱貴
                                        法官  洪慶鐘
右正本證明與原本無異。
不得上訴。
                                      書記官  陳金卿
中    華    民    國     八十九     年       六       月    九    日
                                                              Ｊ
臺灣屏東地方法院刑事判決              八十八年度訴字第二五一號
    公  訴  人  臺灣屏東地方法院檢察署檢察官
    被      告  乙○○  男四十九歲（民國○○○年○月○日生）
                        住屏東市○○路一八七巷一０七號
                        身分證統一編號：Ｔ一六三五二號
右列被告因偽造文書等案件，經檢察官提起公訴（八十八年度偵字第一四二號），本
院判決如左：
     主  文
乙○○意圖為自己不法之所有，而侵占對於業務上所持有之物，處有期徒刑柒月。
     事  實
一、乙○○原係屏東縣屏東市○○街十五號萬代首府大樓管理員，竟利用大樓管理員
    代收大樓住戶掛號信件之便，基於意圖為自己不法之所有犯意，於民國（下同）
    八十七年三月三日下午，於簽收郵差送達住戶甲○○所申請之台新國際商業銀行
    （以下簡稱台新銀行）信用卡之掛號信件後，將自己因業務上持有，內裝台新銀
    行所發信用卡之前開編號九一三一四號掛號郵件據為己有。嗣該信用卡經姓名不
    詳之人冒名刷卡使用，甲○○經台新銀行通知超出信用額度，始知悉上情，而循
    線查獲。
二、案經甲○○訴請屏東縣警察局屏東分局移送台灣屏東地方法院檢察署檢察官偵查
    起訴。
    理  由
一、訊據被告乙○○矢口否認於右揭時、地，將大樓住戶甲○○所申請之台新銀行信
    用卡據為己有，並偽簽甲○○之署押於簽帳單上，冒名持該信用卡消費之犯行，
    辯稱：平常郵務士送達掛號信件，係由我將大樓委員會之戳章交給郵務士蓋，惟
    該大樓委員會戳章並未固定責由專人保管，而是放在公用抽屜，如郵差送達掛號
    信件而管理人員恰好不在，則住戶會拿取大樓委員會戳章予郵務士蓋印，代為收
    取，並將代收信件放置在桌上，等管理員回來處理，又收取之掛號信件，我們管
    理員均會登記在掛號收發記錄簿上。八十七年三月三日由我輪值早班，而該日下
    午曾離開管理室至大樓地下室查看污水處理槽，當時有一位住戶小孩到地下室通
    知我說有信件，我即將地下室之物品收拾妥善再返回管理室，回到管理室我看見
    桌上放置有平信及二件普通掛號信，事後聽說係一位九樓住戶太太幫我代收蓋印
    的，我案發當日並未收受甲○○之掛號信件；萬代首府大樓中心有二個章可收信
    件云云。本院經查：
（一）告訴人甲○○所申請之前開信用卡，於發卡之台新銀行交寄郵政機關送達前
      ，為人侵占，冒名持用之情，業經告訴人指訴綦詳，並有劉韻申請信用卡所附
      基本資料附卷可參，而寄送該信用卡，領取郵件之回執確蓋有萬代首府管理委
      員會章，有國內各類掛號郵件查單附卷可稽。證人李金龍即萬代首府另名管
      理員於偵查中證稱：萬代首府大樓之信件，如為平信，郵差就將整堆信件放在
      管理室櫃台，由我們管理員按址投入住戶信箱，如為掛號信，則先由管理員核
      對是否為本大樓住戶，如果不是本大樓住戶，即將信件退回，如果係大樓住戶
      ，我們管理員即拿出大樓委員會戳章，加以蓋章收執，並按件登記在掛號收發
      記錄簿上，再通知住戶簽收，且只有一樓商店有自已收取掛號信件外，二樓以
      上住戶因無大樓委員會之戳章，故樓上住戶之掛號信件均由管理室之管理員蓋
      章代收，再轉交樓上住戶，不可能由樓上住戶自己收取等語屬實，足徵大樓樓
      上住戶之掛號信件，均先由大樓管理員核對是否為該大樓住戶，再蓋章代收，
      並無如被告所辯稱亦有由大樓住戶自己開啟抽屜，取出大樓委員會戳章，而交
      由郵差蓋章收取之情形。證人李金龍在偵查中又稱：平時掛號信件送達時間
      ，係每天下午二時至三時許，於此段時間，我們管理員均不會擅自離開等語（
      偵卷十七至十九頁），核之被告於警訊所供；八十七年三月三日是伊值班，郵
      件由伊簽收：：當天只收一次信件，大約下午二點四十分，伊下午三時四十五
 分到地下室處理污水處理機開關」等語。既然被告至地下室之時間係在郵差送
      達郵件之後（三時四十五分），則其於偵查中及本院審理時所供，伊至地下室
      時，恰好郵差送達信件，顯然不實。而告訴人編號九一三一四號之掛號郵件送
      達時，適被告值白天班，有萬代首府大樓簽收登記簿可按，而該郵件回執蓋有
      管理員之一（被告）所保管之萬代首府管理委員會章，則該告訴人之掛號郵件
      件，為被告所領取應無庸置疑。
（二）復次，證人即屏東郵局投遞士孫明和亦於偵查中證稱：萬代首府大樓係我的責
      任區，我們郵務士送達之掛號信，是集中信件分送，一天僅送達一次，因大樓
      委員會戳章是鎖起來的，故均由大樓管理員蓋章收取，從未碰過非管理員代收
      掛號信件之情形等情節無誤，所述情節與李金龍之上開證詞相符，應可肯認大
      樓樓上住戶之掛號信件均由大樓管理員蓋章收取，被告辯解大樓委員會之戳章
      未責專人保管，係放在公用抽屜內，如管理員不在，則由住戶代拿戳章予郵差
      蓋印一節，核與事實有違，不堪採信。
（三）再者，證人即萬代首府大樓住戶顧傑於偵查中證稱：大樓之掛號信除管理員外
      出，委由一樓店面住戶代收外，其餘均由管理員代領，至於樓上住戶從未代收
      過等語；九樓住戶王君林亦在偵查中證稱：伊未代領過掛號信件，亦從未聽說
      有住戶代收掛號信件之情事等語，顯見被告辯解大樓樓上住戶會拿取戳章代收
      掛號信件一事，純屬虛構之詞。
（四）大樓管理員之職責為維護大樓出入安全，並代大樓住戶收取信件及處理與大樓
      住戶有關事情，如大樓委員會戳章未責由管理員妥善保管，而任令他人隨意拿
      取，實已盡失設置大樓管理員之本意，被告抗辯大樓委員會戳章放在公用抽屜
      裡，大樓住戶可拿取戳章代收信件，誠與常情有悖。
（五）綜上所述，被告趁輪值管理員之際，基於業務之便，而將代領而於業務上持有
      大樓住戶洪韻超之信用卡，未交住戶甲○○而侵占入己。事證已臻明確，應依
      法論科。
二、查被告乙○○於前揭時、地利用擔任大樓管理員一職，將代領持有大樓住戶甲○
    ○之信用卡據為己有之行為，係犯刑法第三百三十六條第二項之業務侵占罪。爰
    審酌被告之品行、犯罪之動機、目的、手段、對被害人所造成之損害及犯罪後仍
    飾詞圖辯，態度不佳等一切情狀，量處如主文所示之刑，以示懲儆。至公訴人認
    被告於八十七年三月四日起至三月七日止，持台新銀行信用卡在大統百貨公司六
    合分公司、大統百貨公司九如分公司、天王旅行社有限公司、雅妮服飾精品店、
    久龍有限公司、高嵩企業社等商店消費，由被告持該信用卡刷卡簽帳，偽造「甲
    ○○」署押於二聯式消費簽帳單，再持交予上開商店詐購商品之行為，各係犯刑
    法第二百十六條、第二百十條之行使偽造私文書罪及同法第三百三十九條第一項
    之詐欺取財罪等情。然查，前開簽帳單上「甲○○」署押，經檢察官送鑑定結果
    認簽名筆跡之鑑定，雖通常僅能鑑定是否為其本人所簽寫，至於是否為他人模仿
    所簽，因其簽寫時，大多已失去原始書寫習慣及特徵，無法鑑定是否係被告所簽
    ，有法務部調查局第六處八十八年三月四日屏檢大信字第三七八九退還鑑定案件
    通知單一紙在卷可憑，本院檢視該簽帳單上「甲○○」之署押與被告之簽名字型
    、筆順、走勢，不似同一人之手筆。該簽帳單之署押不能證明為被告所為，自無
    從認定被告侵占該信用卡後，持至特約商店，冒簽甲○○之署押於簽帳單上刷卡
    消費，蓋被告侵占該信用卡掛號郵件後，持交他人使用抑或遺失而為人拾獲，持
    卡消費均有可能，自不得以推測或憶測之詞，於無積極證據之存在，率為認定被
    告冒名持卡消費，該部分既無法認定被告犯罪，本應為被告無罪之諭知，惟公訴
    人認該部分與起訴判決有罪部分具牽連犯之裁判上一罪關係，爰不另為無罪之諭
    知，併為敘明。
據上論斷，應依刑事訴訟法第二百九十九條第一項前段，刑法第三百三十六條第二項
，罰金罰鍰提高標準條例第一條前段，判決如主文。
中      華      民      國     八十八     年       九     月     十     日
                                      臺灣屏東地方法院刑事第一庭
                                          法  官    陳定國
右正本證明與原本無異。
對於本判決如有不服應於收受送達後十日內向本院提出上訴書狀上訴於台灣高等法院
高雄分院並按他造當事人之人數附具繕本。
                                          書記官    丁廣飛
中      華      民      國     八十八     年       九     月     十     日
附錄本案論罪科刑法條全文
刑法第三百三十六條第二項
對於業務上所持有之物，犯前條第一項之罪者，處六月以上五年以下有期徒刑，
得併科三千元以下罰金。


司法院資訊處製作；財團法人民間司法改革基金會備份。
